臺灣高等法院民事判決　　　　　　　　　 94年度上字第305號
上　訴　人　乙○○
　　　　　　　　　　　　4樓
訴訟代理人　沙　洪律師
　　　　　　周　庭
被　上訴人　甲○○
訴訟代理人　宋忠興律師
上列當事人間請求清償債務事件，上訴人對於中華民國94年1月
28日臺灣士林地方法院93年度訴字第677號第一審判決提起上訴
，本院於94年6月28日言詞辯論終結，判決如下：
    主  文
上訴駁回。
第二審訴訟費用由上訴人負擔。
    事  實
甲、上訴人方面：
壹、聲明：
一、原判決廢棄。
二、被上訴人應給付上訴人新臺幣（下同）251萬元，並自附表
    所列利息起算日起至清償日止，按年息百分之5計算之利息
    。
貳、陳述：除與原判決記載相同者外，補稱略以：
一、被上訴人並未依84.12.29「建立購屋協議書」第 2條約定將
    大安路 1段房屋出租之租金用以償還三普房子貸款及生活費
    ，周庭自亦無履行協議書之義務。
參、證據：除援用原審提出者外，聲請訊問證人周仲凌。
乙、被上訴人方面：
壹、聲明：上訴駁回。
貳、陳述：除與原判決記載相同者外，補稱略以：
一、訴外人周庭對被上訴人並無 151萬元之代墊款債權，另周仲
    凌對被上訴人亦無 100萬元之借款債權，渠等二人既無債權
    之實，所為之債權讓與根本不能對被上訴人發生任何效力。
參、證據：援用原審提出者。
    理  由
一、上訴人主張：被上訴人於民國91年5月6日向訴外人周仲凌（
    即上訴人兄弟）借款新台幣（下同）100萬元，約定自91年5
    月6日起每半年支付利息 1萬5千元，惟被上訴人僅支付利息
    至92年5月5日，即未再支付利息。又被上訴人所有建物門牌
    號碼台北市○○○路○段82號11樓之5及其坐落基地（下稱系
    爭房地），曾向美商花旗銀行貸款 580萬元，經被上訴人之
    夫周庭（即上訴人之父）於86年11月21日代償28萬元、86年
    12月 1日代償4萬元、87年4月1日代償14萬元、87年5月11日
    代償82萬5千元、87年5月13日代償17萬元、87年 6月15日代
    償5萬5千元（以上代償金額共計 151萬元）。茲周仲凌、周
    庭業將上述對被上訴人之債權讓與上訴人，上訴人並分別以
    93年 3月24日存證信函通知被上訴人。惟經多次催討，被上
    訴人均置之不理，爰訴請被上訴人返還上揭借款及代墊款計
    251萬元及如附表所示利息等語。
    被上訴人否認於91年5月6日向周仲凌借款 100萬元，辯以周
    仲凌與被上訴人間自始未有消費借貸之合意， 100萬元係訴
    外人周庭出借，並由周庭於預扣利息 2萬元後，匯款96萬元
    及現金 2萬元予被上訴人，周庭且於口頭上表示不一定要償
    還，因被上訴人與周庭係夫妻，周庭恐周仲凌有意見，始通
    謀虛偽意思表示約定向周仲凌借款，被上訴人已將其出具之
    借據上貸與人「周仲凌」名字刪除。至系爭房地之貸款，周
    庭原即與被上訴人約定由周庭負擔，是周庭自無權請求被上
    訴人返還其已支付予銀行之貸款本息。周仲凌、周庭對被上
    訴人並無債權，自無從將債權讓與上訴人等語。
    （原審為上訴人敗訴之判決，上訴人提起上訴。）
二、上訴人主張被上訴人於91年5月6日向周仲凌借款 100萬元，
    約定自91年5月6日起每半年支付利息1萬5千元，惟被上訴人
    僅支付利息至92年5月5日，即未再支付利息，周仲凌業將該
    債權讓與上訴人，上訴人並以93年 3月24日存證信函通知被
    上訴人，爰依借貸及債權讓與關係，請求被上訴人給付 100
    萬元及自92年5月6日起之遲延利息等語。被上訴人則以上開
    情詞置辯。經查：
１、按民事訴訟如係由原告主張權利者，應先由原告負舉證之責
    ，若原告先不能舉證，以證實自己主張之事實為真實，則被
    告就其抗辯事實即令不能舉證，或其所舉證據尚有疵累，亦
    應駁回原告之請求（最高法院17年上字第 917號判例意旨參
    照）。又稱消費借貸者，謂當事人一方移轉金錢或其他代替
    物之所有權於他方，而約定他方以種類、品質、數量相同之
    物返還之契約，民法第474條第1項定有明文。
２、
、查上訴人提出被上訴人不爭執係其出具之借據，其上貸與人
    「周仲凌」之名字已經刪除（見原審卷第15頁），上訴人亦
    自陳係被上訴人刪除（見原審卷第62頁），是尚無從依該借
    據逕認係被上訴人向周仲凌借款。
、上訴人所舉證人周庭於原審證稱其親眼見到被上訴人寫借據
    時，周仲凌以現金交付借款予被上訴人等語（見原審卷第78
    頁）。惟被上訴人抗辯係周庭出借，並提出周庭於91年5月6
    日匯款96萬元予被上訴人於中國信託商業銀行活期儲蓄存款
    帳戶之存摺乙紙為證（見原審卷第 147頁）。證人周庭於被
    上訴人抗辯係匯款後，復表示時間已久，其記不清楚等語（
    見原審卷第81頁），是證人周庭所述與事實不符，不足採信
    。
、證人周仲凌於本院證述：被上訴人於84年間與周庭結婚後即
    與周仲凌等同住，其每天會見到被上訴人，被上訴人係透過
    周庭向其借錢，其與被上訴人未當面談論過借款乙事，由周
    庭提錢予被上訴人，被上訴人付息予周庭，周庭於其下班後
    再拿予伊等語。
    查周仲凌既與被上訴人同住，且每日見面，其所述借款予被
    上訴人之情，顯與情理有違，且該借據載明「每半年付息」
    ，則91.5.6付息，應於91.11. 6、92.5.6付息，質以為何92
    年 4月即付息（參見原審卷第15頁），周仲凌稱「不知道」
    ，是堪認周仲凌對系爭借款情形並不明白。
、上訴人所舉證據無從證明周仲凌與被上訴人間有借貸之合意
    及交付金錢之事實。從而上訴人主張其受讓周仲凌對被上訴
    人之借款債權乙節，自無足採。
３、上訴人此部分請求為無理由，不應准許。
三、上訴人另主張周庭代被上訴人清償銀行貸款共計 151萬元，
    周庭業將對被上訴人之代墊款返還債權讓與伊，伊以93年3
    月24日存證信函通知被上訴人，爰請求被上訴人給付 151萬
    元及利息等語。被上訴人對周庭向銀行繳納其名義貸款 151
    萬元之情不爭執，但辯以其與周庭原即約定該銀行貸款由周
    庭繳納云云。
１、查被上訴人提出上訴人不爭執真正之被上訴人及周庭、周仲
    凌於84年12月29日共同簽立之「購屋協議書」第 3條載明「
    周庭與甲○○共同進住三普安和大廈（即系爭房地），周庭
    每月交給甲○○伍萬元作為付貸款及生活費」等語（見原審
    卷第142頁），是依該協議書約定周庭即應按月給付5萬元予
    被上訴人作為貸款及生活費。協議書並未約定周庭須負擔貸
    款之額度及付款期限，則衡諸情理，系爭房地之銀行貸款本
    息即應由周庭每月交付被上訴人之 5萬元支付至全部清償為
    止。況證人周庭於原審亦證稱：「系爭房地係伊與被告共同
    買的，伊每月都要給被告 5萬元，就包括伊給被告的生活費
    及系爭房地貸款本息，因伊與被告為夫妻，伊又賺的比較多
    ，所以貸款本息均由伊負擔，....，剛開始每月貸款本息4
    萬8千元，就是由伊給被告生活費5萬元中去支付，但伊覺得
    負擔太重，所以在這段期間內，伊有錢就去清償本金，計清
    償 151萬元，這些錢不算是被告欠伊的，但房子是登記在被
    告名下，錢是伊在付」等語（見原審卷第78頁），益證周庭
    確與被上訴人約定系爭房地貸款之本息全數由周庭負責清償
    。是自不得以周庭陸續清償之151萬元並非以按月交付5萬元
    予被上訴人之方式辦理，即認係周庭代被上訴人清償貸款。
２、上訴人謂被上訴人未依協議書第2條約定將大安路1段房屋出
    租之租金用以償還三普房子（即系爭房地）貸款及生活費，
    ，周庭亦無依協議書履行之義務云云。
    查購屋協議書第 2條約定為「甲○○名下大安路一段房子過
    戶予周仲凌，所需增值稅由周仲凌負擔，在周仲凌未進住大
    安路房子前，現已租出之房租費由甲○○繼續收取作為償還
    三普房子貸款及生活費用。周仲凌若因增值稅籌款困難，甲
    ○○同意先提供房屋土地權狀，俟其有能力繳納稅款時，即
    辦理過戶，該房子租金協助貸款及生活費期限為五年。」（
    見原審卷第 142頁），是該條約定乃被上訴人與周仲凌就大
    安路房子過戶予周仲凌，就該房子出租之租金收入應歸屬何
    人之約定。該第2條約定並非周庭應履行上述第3條約定之條
    件，上訴人自無從以被上訴人未履行第 2條約定，認周庭無
    履行第 3條約定之義務，況上訴人亦未舉證證明被上訴人就
    大安路房子租金收入，足夠清償三普安和大廈之全部貸款本
    息，上訴人此部分主張實無足取。
３、綜上所述，周庭對被上訴人並無該 151萬元代墊款返還請求
    權，自無從將之讓與上訴人。從而上訴人此部分請求亦屬無
    據，應予駁回。
四、上訴人復謂被上訴人於93年 4月12日與周庭及訴外人許書賓
    簽立協議書，被上訴人已承認應以 250萬元清償給付周庭及
    上訴人之所有債權，足證被上訴人確積欠周庭及上訴人包括
    系爭100萬元借款及151萬元之代墊款債權云云。
    查該紙協議書僅概括記載「丙方（即周庭）同意甲方（即被
    告）以新台幣貳佰伍拾萬元整清償給付丙方與其子乙○○對
    甲方之所有債權，並同意將甲方與丙方之子乙○○間債權憑
    據返還甲方」等語（見原審卷第57頁）。至於周庭及上訴人
    對被上訴人究竟有何債權，則全未表明，則其所指債權是否
    即為本件上訴人主張受讓周仲凌之借款債權及受讓周庭之代
    墊款債權，即無從認定。況該協議書載明「甲方（被上訴人
    ）所有房地…出售予乙方（即許書賓）。惟因該房地現為丙
    方（即周庭）及其子等佔有使用，…，經三方誠意溝通後達
    成協議如后：…」，是堪認被上訴人係為為解決因周庭與其
    子占有使用已出售予訴外人許書賓之系爭房地，致被上訴人
    無法履行買賣契約之糾紛而簽立，是益難以該93年 4月12日
    協義書認定周仲凌對被上訴人有系爭借款債權及周庭對被上
    訴人有代墊款返還請求權。
五、綜上所述，上訴人主張為不足採。從而，上訴人本件請求為
    為無理由，不應准許。原審為上訴人敗訴之判決，並無不合
    。上訴意旨指摘原判決不當，求予廢棄改判，為無理由，應
    予駁回。
六、本件事證已明，兩造其餘攻擊防禦方法，經核與本判決之結
    果不生影響，爰不一一論述。
七、據上論結，本件上訴為無理由，依民事訴訟法第449條第1項
    、第78條，判決如主文。
中　　華　　民　　國　　94　　年　　7 　　月　　12　　日
　　　　　　　　　民事第九庭    審判長法　官  吳景源
　　　　　　　　　　　　　　　　      法　官  連正義
　　　　　　　　　　　　　　      　　法　官  滕允潔
正本係照原本作成。
如不服本判決，應於收受送達後20日內向本院提出上訴書狀，其
未表明上訴理由者，應於提出上訴後20日內向本院補提理由書狀
（均須按他造當事人之人數附繕本）上訴時應提出委任律師或具
有律師資格之人之委任狀；委任有律師資格者，另應附具律師資
格證書及釋明委任人與受任人有民事訴訟法第466條之一第一項
但書或第二項（詳附註）所定關係之釋明文書影本。
中　　華　　民　　國　　94　　年　　7 　　月　　12　　日
　　　　　　　　　　　　　　　　　　　書記官  黃麗玲
附註：
民事訴訟法第四百六十六條之一（第一項、第二項）：
對於第二審判決上訴，上訴人應委任律師為訴訟代理人。但上訴
人或其他法定代理人具有律師資格者，不在此限。
上訴人之配偶、三親等內之血親、二親等內之姻親，或上訴人為
法人、中央或地方機關時，其所屬專任人員具有律師資格並經法
院認為適當者，亦得為第三審訴訟代理人。
